【裁判字號】    89,重上更(一),132
【裁判日期】    900103
【裁判案由】    拆屋還地
【裁判全文】
台灣高等法院民事判決    八十九年度重上更(一)字第一三二號
    上  訴  人  乙○○
                甲○○
    共      同
    訴訟代理人  許麗紅律師
    上  訴  人  台北縣三重市正義國民小學
                            設台北縣三重市○○○街三十一號
    法定代理人  吳淑芳      住.
    訴訟代理人  詹益煥律師
                劉鈞男律師
右當事人間拆屋還地事件，上訴人對於中華民國八十七年三月三日、八十七年五月十
一日臺灣板橋地方法院八十六年度重訴字第三六四號第一審判決各自提起上訴，經最
高法院第一次發回，本院判決如左：
    主    文
原判決關於命上訴人台北縣三重市正義國民小學給付不當得利金額，超過按月給付新
台幣七萬七千一百四十五元部分，及該部分假執行之宣告，暨命上訴人台北縣三重市
正義國民小學負擔訴訟費用之裁判均廢棄。
右開廢棄部分，上訴人乙○○、甲○○在第一審之訴及假執行之聲請均駁回。
台北縣三重市正義國民小學其餘上訴駁回。
乙○○、王秀能上訴駁回。
第一審關於命台北縣三重市正義國民小學負擔訴訟費用部分及第二審訴訟費用關於台
北縣三重市正義國民小學上訴部分，由上訴人台北縣三重市正義國民小學負擔六分之
五，餘由上訴人乙○○、甲○○負擔。第二審訴訟費用關於乙○○、甲○○上訴部分
，除確定部分外，由乙○○、甲○○負擔。發回前第三審訴訟費用由乙○○、甲○○
負擔。
    事    實
甲、上訴人即被上訴人乙○○、甲○○方面：
壹、聲明：
一、上訴聲明
(一)、原判決關於駁回上訴人請求拆除如附表所示建物暨返還坐落台北縣三重市○○
      段大竹圍小段一三八之一、一三八之二土地之判決均廢棄。
(二)、右開廢棄部分，被上訴人應拆除如附表所示之建物，並返還前項之土地予上訴
      人。
(三)、如受不利之判決，請准供擔保宣告免為假執行。
二、答辯聲明
(一)、上訴駁回。
(二)、歷審訴訟費用由上訴人負擔。
貳、陳述：除與原判決及發回前本院判決記載相同者外，補稱略以：
一、台北縣三重市正義國民小學 (下稱正義國小)主張台北縣三重市公所曾於民國四
    十六年、五十八年間二次向上訴人之前手李新德購買系爭土地，並提出四十六年
    之收據、五十八年之收購契約，惟出賣人李新德之簽名、印文，與四十六年之收
    據不符，契約所定單價「每坪參佰元」不明，未記載總價及立約日期，且欠缺李
    新德收取買賣價款之憑證，故上開文書不足以證明正義國小所稱「曾為收購」等
    事實。
二、依都市計劃法之規定，行政機關雖基於公益之需要得限制私人土地利用，惟應依
    法予以徵收或購買，非謂行政機關可依此無權占用私人土地，並據此認定土地所
    有人之利益極微，而不得主張之。正義國小未完成徵收或購買私人土地之法定程
    序即行占有使用，已屬違法，復稱公益大於私益，上訴人負有忍受侵害之義務，
    不得行使權利等語，此論無異假公益之名，行侵害人民基本權之實，且權衡公、
    私益輕重，已非單純以兩者之經濟價值高低為唯一判別標準，故正義國小之主張
    ，顯有所偏。
三、不論正義國小於占用之前是否與原地主有價購行為，然就具有所有權絕對效力之
    上訴人言，正義國小有依法徵收或價購之義務，其怠於行使，於上訴人數度請求
    徵收或價購後，方以民事主張上訴人權利濫用，反有與民爭利之權利濫用之情。
四、系爭土地，均屬面積方正之土地，依法得單獨建築使用，倘不為建築使用，亦可
    供作堆棧等用途，非全然無其效用，至編為學校用地乙節，僅屬對於將來建築之
    限制，並非對於上訴人收回土地後利用方法之禁止，自不得解為上訴人不得為其
    他效益之用。
五、系爭土地，座落為商業頻繁之所在，原審以系爭土地申報地價年息百分之五 (按
    原審係按年息百分之六計算) 核定為不當得金額，已屬偏低，正義國小竟指過高
    ，顯有非當。
六、系爭土地於法院拍賣公告時，除載有土地目前為正義國小占有使用外，別無所有
    權受有任何負擔或限制之記載，上訴人信賴其記載，以其拍賣底價較當地市價及
    公告現值低廉合理，且承買後如辦理徵收價購可得地價補償，或取回土地加以使
    用收益，絕無權利受損害之虞，故參與競標承買，倘正義國小認他人標購系爭土
    地對國家社會公益將造成大損害，自可依法標購，非可於上訴人拍得後，方指上
    訴人權利濫用。
參、證據：除援用原審及發回前本院前審提出者外，補提三重市地圖、八十八年九月
    二十七日弘群法字二三六號、八十九年七月三十一日弘群字二八七號函、三重正
    義國小八十九年八月十七日八九北縣正義國總字第三六四六號函等影本為證。
乙、上訴人即被上訴人正義國小方面：
壹、聲明：
一、上訴聲明
(一)、原審八十七年五月十一日所為命正義國小應自八十六年九月十一日起按月給付
    乙○○等新台幣九萬二千五百七十四元之判決廢棄。
(二)、乙○○等在原審不當得利之請求駁回。
(三)、如為不利於上訴人之判決，請准供擔保宣告免為假執行。
(四)、第一、二、三審訴訟費用由被上訴人負擔。
答辯聲明
一、上訴駁回。
二、第一、二及發回前第三審訴訟費用由上訴人等共同負擔。
三、如為不利於上訴人之判決，請准供擔保宣告免為假執行。
貳、陳述：除與原判決及發回前本院判決記載相同者外，補稱：
一、乙○○等之前手李新德因出售系爭土地而交付予正義國小占有，依「繼受取得」
    及「後手之權利不得大於前手」之法理，及李新德並未將返還所有物請求權讓與
    乙○○等二人，乙○○等不得以「無權占有」請求返還所有物。
二、乙○○等請求拆屋還地，所拆房屋為校舍長棟樓中間之一小部分，勢將切斷坐落
    南北向各樓層之通行，又系爭土地果點交予乙○○等，正義國小之校園必成南北
    兩半，運動場亦不成運動場，乙○○所得系爭土地為學校用地之公共設施用地，
    依都市計畫法規定，不得為學校以外使用，連申請為臨時建築使用亦不可，可謂
    無任何用途，惟對學校教育活動之正常推展，妨害極鉅，乙○○占有系爭土地幾
    乎無利益，遠低於國民小學及整體社會教育資源所受之損害，顯係權利濫用。
三、法院之拍賣，亦為一種買賣性質，乙○○等標買系爭土地時，拍賣公告已載明系
    爭土地為校舍用地，仍予買受，嗣買受後始主張正義國小須拆屋還地，其權利之
    行使，顯有違民法第一百四十八條第二項之誠實信用原則。
四、系爭土地，早於民國四十六年、五十八年由改制前之三重鎮公所及改制後三重市
    公所向訴外人李新德價購，因而交由正義國小占有使用，並非無權占有，更非無
    法律上之原因而受有利益，且乙○○等標買後並未點交占有無受損害，應無不當
    得利可言。
五、系爭土地共一、二五一平方公尺僅二二七點○三平方公尺建校屋。果有所謂不當
    得利，亦僅建屋二二七點○三平方公尺有土地第一百零五條「租用基地建築房屋
    租金」之適用，其餘一、○二三點九七平方公尺空地，應從輕斟量，尤應以公共
    利益衡正義國小所受利益為準，原審依申報地價百分之五為計算，失之過高，且
    公立學校係公益使用，究非營利事業單位，亦未可視為同一。
六、系爭土地係訴外人台北縣三重市公所改制前三重鎮公所於四十五年間向地主李新
    德購買而興建正義國民小學，至今已四十五年之久，乃眾所周知之事，不料原地
    主竟乘三重鎮公所疏於辦理所有權移轉與正義國小之缺失，將系爭土地設定抵押
    與李輝陽等人，再經板橋地院強制執行由乙○○等取得，除有違誠信原則，亦屬
    權利行使之濫用。
參、證據：除援用原審及發回前本院前審提出者外，補提七十三年重使字第四二四號
    使用執照、七十九年重使字第一四七九號使用執照為證。
    理    由
一、本件上訴人乙○○等二人起訴主張：系爭坐落台北縣三重市○○○段大竹圍小段
    一三八之一、一三八之二地號地號，面積分別為九三一平方公尺、三二０平方公
    尺之土地 (下稱系爭土地)，為伊等於八十六年間以新台幣 (下同)三千零八十萬
    元之價格，依拍賣程序向台灣板橋地方法院民事執行處標得，應有部分各二分之
    一，該土地內以正義國小為起造人、管理人之未編訂門牌亦未辦保存登記之校舍
    、教室，計占用一三八之一地號一五二‧四五平方公尺、一三八之二地號七四‧
    五八平方公尺，詳如原審判決附表所示，係屬無權占有系爭土地，妨害伊等所有
    權之行使等情，爰依民法第七百六十七條、第一百七十九條規定，求為命正義國
    小拆除如附表土地上所示之建物，並將系爭土地返還予伊等，及自民國八十六年
    八月二十八日起至返還土地之日止，按月給付伊等相當於租金之不當得利五十萬
    八千七百四十元之判決（關於乙○○等請求之不當得利超過自八十六年九月十一
    日起每月九萬二千五百七十四元及乙○○等對第一審共同被告台北縣政府為請求
    部分，均經本院前審維持第一審所為乙○○等敗訴之判決，乙○○等未再聲明不
    服，此部分已告確定）。
二、上訴人正義國小則以：系爭土地早於四十六年及五十八年間分別由三重鎮公所及
    改制後之三重市公所向原地主李新德購買建校交伊使用迄今，伊並非無權占有。
    乙○○等經由法院拍賣取得系爭土地所有權，依「繼受取得」及「後手權利不得
    大於前手」之法理，即有繼續容忍伊占有使用系爭土地之義務。且乙○○等標買
    系爭土地時已明知有校舍在其上，伊非無權占有，為保護社會經濟及公共利益，
    亦應類推適用最高法院四十八年度台上字第一四五七號判例，認乙○○等係默許
    伊繼續使用土地。況系爭土地經編定為學校用地，乙○○等不可能做建屋或其他
    用途之使用，訴請拆屋還地後，對其並無利益，反有害於伊及國家社會之教育政
    策，顯已違反權利濫用禁止及公平誠信原則之規定，尤非法之所許等語，資為抗
    辯。
三、上訴人乙○○等主張系爭坐落台北縣三重市○○○段大竹圍小段一三八之一、一
    三八之二地號土地面積分別為九三一平方公尺、三二０平方公尺，為伊等二人於
    八十六年八月二十八日向台灣板橋地方法院執行處標買，應有部分各二分之一，
    該土地上現有正義國小為起造人及管理人，未辦理保存登記之校舍、教室，(計
    占用一三八之一地號一五二‧四五平方公尺、一三八之二地號七四‧五八平方公
    尺，詳如原審判決附表所示等情，有乙○○等人提出之投票書影本一件、土地所
    有權狀影本四件，原審履勘現場囑託三重市地政事務所測量繪製之複成成果圖一
    件可稽，復經本院前審調取台灣板橋地方法院八十五年度執字第一０五三二號執
    行卷核閱屬實，且為乙○○等所不爭執，堪認為真正。
四、上訴人正義國小雖抗辯：系爭土地早於四十六年及五十八年間分別由三重鎮公所
    及改制後之三重市公所向原地主李新德購買建校交伊使用迄今，伊並非無權占有
    云云。惟查三重市公所向原地主李新德購買系爭土地供正義國小建築校舍及教室
    ，固據提出李新德具領收據、李新德土地使用權同意書、五十八年已使用校地收
    購契約影本各一紙為據，然三重市公所並未依法辦理所有權移轉登記，其買賣契
    約僅有債之效力，依民法第七百五十八條之規定，不生物權移轉之效力，依法不
    得對抗其後取得所有權之第三人即上訴人乙○○等人，故正義國小在上開土地建
    築校舍及教室，仍屬無權占有 (八十三年台上字第三二四三號判例參照)。
五、惟按「權利之行使，不得違反公共利益，或以損害他人為主要目的。行使權利，
    履行義務，應依誠實及信用方法」，民法第一百四十八條定有明文，而權利之行
    使，是否以損害他人為主要目的，應就權利人因權利之行使所能取得之利益，與
    他人及國家社會因權利行使所受之損失，比較衡量以定之，倘其權利之行使，自
    己所得利益極少而他人及國家社會所受之損失甚大者，非不得視為以損害他人為
    主要目的，此乃權利社會化之基本內涵所必然之解釋」，最高法院七十一年台上
    字第七三七號亦著有判例。經查系爭土地早於四十六年及八十五年，由改制前之
    三重鎮公所及改制後之三重市公所向訴外人李新德價購系爭土地，取得系爭土地
    之占有後，再交由正義國小建造校舍及教室供教學使用，惟未及時辦理所有權移
    轉登記手續，嗣因李新德死亡，訴外人即李新德之債權人李輝陽以李新德之繼承
    人李吳阿玉等八人為債務人而聲請拍賣系爭土地，乙○○等依拍賣程序取得系爭
    土地之所有權，拍賣公告亦明載「二筆土地使用分區為學校用地，現位於台北縣
    三重市正義國民小學之校園內，土地上有校舍、操場、停車場及教室。地上物屬
    台北縣政府所有。」，足見上訴人乙○○等人於承買系爭土地時，即知悉系爭土
    地為學校用地，伊等就此事實亦不加爭執。次查：系爭土地業經編列為學校用地
    ，有土地分區使用證明書為據，依都市計劃法第六條之規定，直轄市及縣（市）
    （局）政府對於都市計畫範圍內之土地，得限制其使用人為妨礙都市計畫之使用
    ，，故正義國小即使將其占有系爭土地上如附表所示之建物拆除，並將系爭土地
    返還乙○○等人，渠等亦不能建屋或作其他用途，何況，正義國小如將上開占用
    之土地上建物拆除，勢必切斷學校南北向各樓教室之間交通，同時將校園腰斬成
    二部分，對於學校教育活動之正常推展，妨害至鉅，權衡兩造間之損益比例，乙
    ○○等所得之利益實遠低於正義國小及整體社會教育資源之損害，依上開最高法
    院七十一年台上字第七三七號判例意旨，其權利之行使，顯係以損害他人為主要
    目的。再者，系爭土地之使用分區為學校用地，台灣板橋地方法院之拍賣公告已
    明載系爭土地為正義國小使用之現況，乙○○等人既已知悉其所購得之系爭土地
    現供學校教學使用，仍予以買受，嗣於買受後始起訴主張所有權而請求正義國小
    拆除地上建物，將系爭土地返還乙○○等人，其權利之行使亦有違誠實信用之原
    則，從而，乙○○等人請求正義國小拆屋還地，顯然違反民法第一百四十八條之
    規定，不應准許。
六、按無法律上之原因而受利益，致他人受損害者，應返還其利益。雖有法律上之原
    因，而其後已不存在者，亦同，民法第一百七十九條定有明文。查乙○○等人請
    求正義國小拆屋還地固然不應准許，然正義國小占有系爭土地仍屬無權占有，已
    如前述，而無權占有他人土地，可能獲得相當於租金之利益為社會通常之觀念。
    則乙○○等依據不當得利之法律關係，請求正義國小給付相當於租金之不當得利
    ，於法自屬有據，應予准許。次按土地法第一百零五條準用第九十七條第一項規
    定，租用土地建築房屋，其土地之租金，以不超過土地申報總價額年息百分之十
    為限，又平均地權條例第十六條規定，舉辦規定地價或重新規定地價時，土地所
    有權人未於公告期間申報地價者，以公告地價百分之八十為其申報地價。經查系
    爭一三八之一、一三八之二地號土地面積依序為九三一平方公尺、三二０平方公
    尺，合計為一千二百五十一平方公尺，系爭一三八之一、一三八之二地號土地八
    十六年公告地價均為每平方公尺一萬八千五百元，有正義國小提出地價證明書為
    證，而乙○○等未申報系爭土地之地價，依平均地權條例第十六條前段「．．．
    土地所有權人未於公告期間申報地價者，以公告地價百分之八十為其申報地價．
    ．．」之規定，應以每平方公尺一萬八千五百元乘以百分之八十計算，即每平方
    公尺一萬四千八百元作為申報地價。本院審酌正義國小為公立學校，係本於公益
    使系爭土地，非屬營利事業單位，端賴國家預算維持教學，自不得以一般土地之
    位置、經濟狀況及價值為評比，且系爭土地經編定為學校用地，使用上已受限制
    ，而系爭土地合計為一千二百五十一平方公尺，實際建築校舍、教室之面積僅二
    二七點○三平方公尺，其餘一、○二三點九七平公尺為空地，正義國小占有該土
    地所受利益不多，本院審酌系爭土地之位置、經濟狀況及正義國小占用該土地所
    受利益之範圍，認應以年息百分之五計算相當租金為適當，即每月為七萬七千一
    百四十五元  (1251×14800×5％÷12=），又乙○○等雖係於八十六年八月二十
    八日標得系爭土地，但至八十六年九月十一日始收獲台灣板橋地方法院民事執行
    處寄達之權利移轉證書，有該院八十五年度執字第一０五三一號卷附之送達回證
    可憑，故渠等應係自八十六年九月十一日始取後系爭房地所有權，從而乙○○等
    請求正義國小自八十六年九月十一日起按月給付相當於租金之不當得利七萬七千
    一百四十五元範圍內為有理由，應予准許；超過此部分之請求為無理由，應予駁
    回。
七、綜上所述，本件乙○○等請求正義國小拆屋還地，為無理由，不應准許，其等請
    求正義國小自八十六年九月十一日起至返還土地之日，按月給付相當於租金之不
    當得利七萬七千一百四十五元範圍內為有理由，應予准許，逾此部分之請求，為
    無理由，應予駁回。上開准許部分，兩造均陳明願供擔保，請求宣告准、免假執
    行，爰酌定相當金額准許之，至於不應准許部分，其假執行之聲請失所附麗，應
    併予駁回。原審判命正義國小按月給付九萬二千五百七十四元之不當得利，就超
    過上開應准許部分，為上訴人正義國小敗訴之判決，並為假執行宣告，自有未洽
    ，上訴意旨就此部分指摘原判決不當，求予廢棄改判，為有理由，應由本院將原
    判決關於此部分及假執行之宣告予以廢棄，改判如主文第二項所示。至於拆屋還
    地及不當得利應准許部分，原審分別為乙○○等  (拆屋還地)、正義國小 (不當
    得利) 敗訴之判決，均核無違誤，渠等各自上訴意旨指摘原判決此部分不當求予
    廢棄，為無理由，均應駁回其上訴。
八、本件事實已臻明確，兩造其餘攻擊，防禦方法，於判決結果已無影響，無一一論
    述之必要，併此明。
九、據上論結，本件正義國小之上訴為一部有理由，一部無理由，乙○○、甲○○之
    上訴為無理由，依民事訴訟法第四百四十九條第一項、第四百五十條、第七十九
    條但書、第七十八條、八十五條第一項判決如主文。
中      華      民      國     九十     年      一      月      三      日
                                 民事第三庭
                                     審判長法  官  張  宗  權
                                           法  官  蕭  艿  菁
                                           法  官  陳  永  昌
右正本係照原本作成。
如不服本判決，應於收受送達後二十日內向本院提出上訴書狀，其未表明上訴理由者
，應於提出上訴後二十日內向本院補提理由書狀（均須按他造當事人之人數附繕本）
上訴時應提出委任律師或具有律師資格之人之委任狀；委任有律師資格者，另應附具
律師及格證書及釋明委任人與受任人有民事訴訟法第四百六十六條之一第一項但書或
第二項（詳附註）所定關係之釋明文書影本。
中      華      民      國     九十     年      一      月      四      日
                                           書記官  劉  美  垣
附註：
民事訴訟法第四百六十六條之一（第一項、第二項）：
對於第二審判決上訴，上訴人應委任律師為訴訟代理人。但上訴人或其法定代理人具
有律師資格者，不在此限。
上訴人之配偶、三親等內之血親、二親等內之姻親，或上訴人為法人、中央或地方機
關時，其所屬專任人員具有律師資格並經法院認為適當者，亦得為第三審訴訟代理人
。


司法院資訊處製作；財團法人民間司法改革基金會備份。
